【裁判字號】    86,上,701
【裁判日期】    890509
【裁判案由】    分割共有物
【裁判全文】
臺灣高等法院臺中分院民事判決      八十六年度上字第七○一號
      上  訴  人    辛○○
      兼法定代理人  乙  ○
      上  訴  人    丁  ○
                    甲  ○
                    丙  ○
      右五人共同
      訴訟代理人    莊正男律師
      上  訴  人    壬○○    .
                    戊○○    .
                    庚○○    .
                    癸○○    .
      被  上訴人    己○○    .
右當事人間請求分割共有物事件，上訴人對於中華民國八十六年八月二十日臺灣彰化
地方法院第一審判決（八十五年度訴字第一○一三號），提起上訴，本院判決如左：
      主      文
原判決廢棄。
兩造共有坐落彰化縣秀水鄉○○段一一四九地號、建、面積○‧一三一○公頃及同段
一一五○地號、建、面積○‧一九九四公頃土地分割如附圖(一)所示：１、部分面積
○‧○一四八公頃及部分面積○‧○一一○公頃分歸上訴人甲○取得；２、部分
面積○‧○○九七公頃及部分面積○‧○一六一公頃分歸上訴人癸○○取得；３、
部分面積○‧○一○○公頃及部分面積○‧○一五八公頃分歸被上訴人己○○取
得；４、部分面積○‧○一○三公頃及部分面積○‧○一五五公頃分歸上訴人庚
○○取得；５、部分面積○‧○一○六公頃及部分面積○‧○一五二公頃分歸上
訴人戊○○取得；６部分面積○‧○一○九公頃及部分面積○‧○一四九公頃分歸
上訴人壬○○取得；７部分面積○‧○一一二公頃及部分面積○‧○一四六公頃分
歸上訴人丙○取得；９部分面積○‧○一一八公頃及部分面積○‧○一四○公頃分
歸上訴人丁○取得；１０部分面積○‧○一二一公頃及部分面積○‧○一三七公頃分
歸上訴人乙○取得；部分面積○‧○一七二公頃及部分面積○‧○○八六公頃分
歸上訴人辛○○取得；８、部分面積○‧○七二四公頃由兩造按原應有部分比例保
持共有。
第一、二審訴訟費用由兩造按原應有部分比例負擔。
      事      實
甲、上訴人林哲克、乙○、丙○、甲○、丁○(以下稱上訴人林哲克等五人)方面：
一、聲明：(一)原判決廢棄。(二)兩造共有坐落彰化縣秀水鄉○○段一一四九地號及一一
    五○地號土地應按圖(二)所示方案分割。(三)上訴人甲○應給付上訴人乙○、林哲克
    、戊○○各新臺幣（以下同）一萬六千一百元；應給付上訴人癸○○九千一百元
    ，應給付被上訴人己○○三千五百元。(四)上訴人丁○應給付上訴人壬○○、庚○
    ○各一萬六千一百元，應給付被上訴人己○○一萬八千九百元。(五)第一、二審訴
    訟費用由兩造按原應有部分比例負擔。
二、陳述及所用證據，除與第一審判決書所載相同者茲引用外，補稱：
    (一)按分割共有物，不得純以使用現狀為分割之唯一標竿，法院為顧及全體共有人
      之利益，認為以不全依使用現狀分割為宜，所決定之分割方法，縱使部分共有
      人因此受有損害，仍不得因之指為違法。又定共有物分配之方法，固可由法院
      自由裁量，但亦須其方法適當。若以原物分配時，受分配人因分得土地過小，
      變成畸零地而不能利用者，對該受分配人或社會言，均係損害，即難謂該分割
      方法適當。
    (二)原判決依被上訴人提出之分割方法，僅顧及上訴人丁○、壬○○、戊○○等三
      人在分割土地上之使用現狀，而為面積大小不一之分割，致共有人所分得之土
      地面積過小，變成畸零地而不能供建築之用。尚有以下不當之情形：
      1.原判決附圖編號、、、之土地係毗鄰金興段一一四七地號土地之共
        有通路，以便兩造通行至金興段一一四七地號內公廳祭祀祖先，原判決將之
        判歸上訴人丁○、壬○○、戊○○，堵死原有通路，已難謂為允當。且該上
        訴人丁○、壬○○、戊○○現有建築物於建造之初，未得全體共有人之同意
        ，建物復未辦理第一次登記記，所使用之電力，亦係自金興段一一四七地號
        原有建物私自接用，非屬合法建物，上訴人丁○且表示願於分割後自動拆除
        ，似無須顧及現狀使用，削足適履。
      2.原判決附圖編號２、３、４之土地係面臨十二公尺寬之番花路，將來申請建
        築，將因退縮建築線深度不足，無法獲發建照執照，於上訴人丙○、甲○、
        乙○等三人形同畸零土地，俱屬損害。
      3.上訴人甲○曾於原審陳述希望分得共有土地之東側土地，俾得與共有土地東
        側私有土地合併使用，原判決附圖編號１之土地，將之劃為道路，亦屬不當
        。
    (三)依上訴人此次提出之分割方法，係將系爭土地分別分割，並使各共有人分得土
      地呈長方形，面臨番花路及面臨私設巷道各有一筆土地，適於建屋，於共有人
      之利益及發揮土地之經濟效用，兩俱有利。分割結果，上訴人丁○、壬○○、
      戊○○佔用原有道路上之建物，須勢拆除，雖有損害，此為促進土地充分發揮
      經濟效用所必須，似難指為違法。至於分割後，面積不同，如共有人中有不能
      按其應有部分受分配時，應以金錢補償，其補償方法如下：
      1.系爭金興段一一四九、一一五○地號土地八十六年度公告現值每平方公尺為
        新台幣柒仟元整，應以此公告現值為補償標準。
      2.系爭金興段一一四九地號土地面積為一、三一○平方公尺，扣除共有道路面
        積一九九平方公尺，可供分割之土地為一、一一一平方公尺，各共有人分得
        土地面積應補（受）償金額如附表一。
      3.系爭金興段一一五○地號土地面積為一、九九四平方公尺，扣除共有道路面
        積五八二平方公尺，可供分割之土地為一、四一二平方公尺，各共有人分得
        土地面積應補（受）償金額如附表二。
      4.各共有人應補（受）償金額合計明細表如附表三。
    (四)補提分割方案、地價證明、補償金明細表。
乙、上訴人壬○○、戊○○、庚○○、癸○○方面：
一、聲明：如主文所示。
二、陳述及所用證據，除與第一審判決書所載相同者茲引用外，補稱：
    不願拆除房屋，且不同意附圖(二)所示之分割方法。如不能依附圖(一)所示方法分割
    ，則願依原判決之方案分割云云。
丙、被上訴人方面：
一、聲明：(一)上訴駁回。(二)第一、二審訴訟費用由上訴人負擔。
二、陳述及所用證據，除與第一審判決書所載相同者茲引用外，補稱：
    (一)上訴人辛○○等五人所稱「系爭土地予以逐筆分割，致分割後之土地、面積大
      小不一，有不能建築房屋而成為畸零地」等語。經查原判決分割結果，上訴人
      等所分得之土地，並無面積細小不一，且持分比例均相當，上訴理由有無中生
      有之嫌。
    (二)本件公有土地之分割，依原判決已極盡經濟上利用價值相當性與公平性之注意
      地形之完整，而為裁判。若於將來規劃為建地，亦無畸零，其利用價值與其他
      部分完全相同，經濟利益毫無軒輊。且被告戊○○、癸○○亦對原審之判決堪
      稱公平合理，亦無田異見。
    (三)若依上訴人辛○○等所提於上訴聲明第二項辦理分割，則除多具畸零有浪擲土
      地之嫌外，又對於現有磚造二層樓房戊○○所有之房屋，為遷就其私利，而不
      考量其建造時間尚短不予保留，其心態可議，甚而更造成癸○○於一一四九地
      號所分得之編號十則形成漏斗狀，更屬風水忌諱。
丁、本院依職權及聲請勘驗現場並測量分割方法。
      理      由
一、本件分割共有物之訴為必要共同訴訟，其訴訟標的對於共同訴訟之各人，必須合
    一確定，因此上訴人辛○○、乙○提起上訴，依民事訴訟法第五十六條第一項第
    一款規定，其效力及於同造之共同訴訟之各人，自應併列丁○、甲○、丙○、壬
    ○○、戊○○、庚○○、癸○○為上訴人，合先明。
二、被上訴人主張：坐落彰化縣秀水鄉○○段一一四九地號、建面積○‧一三一○公
    頃及同段一一五○地號建、面積○  一九九四公頃土地為兩造共有，應有部分各
    均為十分之一。各共有人就上開二筆土地並無不割期限之約定，亦無因物之使用
    目的不能分割之情形，又不能協議分割，為此提起本件訴訟，求為分割系爭土地
    之判決。
三、上訴人辛○○等五人則以希望依附圖(二)所示方法分割或附圖(三)所示方法由共有人
    抽  決定位置等語置辯。另上訴人癸○○、庚○○、戊○○、壬○○則以希望依
    附圖(一)及原判決所示方法分割，盼能保留房屋等語，資為抗辯。
四、查系爭兩筆土地為兩造共有，應有部分均各為十分之一，地目為建，均經編定為
    鄉村區乙種建築用地，有土地登記簿謄本在卷可稽。而兩造就系爭二筆土地並無
    不分割期限之約定，且該土地上有兩造分別搭蓋之建物或種植之蔬果，業經本院
    及原審勘驗無訛，有勘驗筆錄及複丈成果圖（附件(一)）可稽，足見系爭土地無因
    物之使用目的不能分割之情形，茲兩造既無法協議分割，則被上訴人依民法第八
    百二十三條第一項規定訴請法院為判決分割，於法自屬正當，應予准許。
據上論結，本件上訴為有理由，依民事訴訟法第四百五十條、第七十八條、第八十一
條、第八十五條第一項前段，判決如主文。
中      華      民      國    八十九    年      五      月     九       日
~B1民事第五庭審判長法  官  陳滿賢
~B2                法  官  許武峰
~B3                法  官  林松虎
右為正本係照原本作成。
如對本判決上訴，須於收受判決送達後二十日內向本院提出上訴書狀，其未表明上訴
理由者，應於提出上訴後二十日內向本院提出上訴理由書（須按他造人數附具繕本）
，並繳納送達用雙掛號郵票拾份（每份參拾肆元）。
上訴時應提出委任律師或具有律師資格之人之委任狀；委任有律師資格者，另應附具
律師及格證書及釋明委任人與受任人有民事訴訟法第四百六十六條之一第一項但書或
第二項（詳附註）所定關係之釋明文書影本。
~B                 書記官  陳信和
中      華      民      國    八十九    年      五      月     十五     日
附註：
民事訴訟法第四百六十六條之一（第一項、第二項）
對於第二審判決上訴，上訴人應委任律師為訴訟代理人。但上訴人或其法定代理人具
有律師資格者，不在此限。
上訴人之配偶、三親等內之血親、二親等內之姻親，或上訴人為法人、中央或地方機
關時，其所屬專任人員具有律師資格並經法院認為適當者，亦得為第三審訴訟代理人
。
                                                                        Ｏ


司法院資訊處製作；財團法人民間司法改革基金會備份。
